臺灣臺東地方法院刑事裁定
111年度聲字第82號
聲明異議人  
即  受刑人  黃正勇


上列聲明人因公共危險案件，以檢察官執行之指揮為不當（臺灣
臺東地方檢察署111年度執字第189號），向本院聲明異議，本院
裁定如下：
    主  文
臺灣臺東地方檢察署檢察官一一一年度執字第一八九號否准易科
罰金之執行指揮處分，應予撤銷。
    理  由
一、聲明異議意旨：聲明異議人即受刑人（下稱受刑人）收受臺
    灣臺東地方檢察署檢察官111年度執字第189號執行傳票，傳
    票備註欄記載「本件經審核不得易科罰金」，該部分之記載
    ，自得作為聲明異議之標的。又得否易科罰金固屬檢察官裁
    量權限，惟仍應探查其踐行程序無明顯瑕疵及裁量理由與刑
    法第41條第1項規定具有合理關聯性，本件檢察官未給予受
    刑人表示有無個人特殊事由之機會，即遽於執行傳票備註欄
    上記載不准易科罰金之執行命令，其所為否准之程序，自有
    明顯瑕疵。再者，受刑人於民國108年初犯酒駕後，時隔2年
    方才犯下本件犯行，時隔已久，為第2次犯行，且本次酒測
    值為0.29毫克，距法定標準0.25毫克，僅超出0.04毫克，酒
    測值低微，惡性並非重大，且雖發生交通事故，但被害人受
    傷輕微，未提起告訴，民事亦未請求損害賠償。檢察官未考
    量法務部於102年間發布之統一酒駕再犯發監標準，及前開
    因素，逕否准易科罰金，不符合比例原則，與刑法第41條第
    1項但書規定之裁量要件亦欠缺合理關連性，爰請求撤銷檢
    察官之執行指揮，准聲明異議人易科罰金等語。
二、受刑人或其法定代理人或配偶以檢察官執行之指揮為不當者
    ，得向諭知該裁判之法院聲明異議，刑事訴訟法第484條定
    有明文。而此所稱「檢察官執行之指揮不當」，係指就刑之
    執行或其方法違背法令，或雖非違法而因處置失當，致受刑
    人蒙受重大不利益者而言。而是否屬檢察官執行之指揮，得
    為聲明異議之標的，應從檢察官所為之實質內容觀察，不應
    侷限於已核發執行指揮書之情形。又同法第469條第1項「受
    死刑、徒刑或拘役之諭知，而未經羈押者，檢察官於執行時
    ，應傳喚之；傳喚不到，應行拘提」之規定，固屬刑罰執行
    前之先行程序。惟檢察官就得易科罰金或得易服社會勞動之
    有期徒刑或拘役執行之案件，若於傳喚受刑人之傳票上註明
    該受刑人不得易科罰金或不得易服社會勞動之旨，應認檢察
    官實質上已為否定該受刑人得受易刑處分利益之指揮命令，
    該部分之記載，自得為聲明異議之標的，不受檢察官尚未製
    作執行指揮書之影響（最高法院107年度台抗字第209號裁定
    意旨參照）。依刑法第41條第1項及刑事訴訟法第457條等規
    定，得易科罰金之案件，法院裁判所諭知者，僅易科罰金折
    算之標準，至准否易科罰金，係由執行檢察官依刑法第41條
    第1項但書規定，審酌受刑人是否有因易科罰金，「難收矯
    正之效或難以維持法秩序」之例外情形，而為決定。而依刑
    法第41條第4項及刑事訴訟法第457條等規定，得易服社會勞
    動之案件，其准否係由執行檢察官依刑法第41條第4項規定
    ，審酌受刑人是否有因身心健康之關係，執行顯有困難，或
    因易服社會勞動，「難收矯正之效或難以維持法秩序」之例
    外情形，而為決定。所謂「難收矯正之效」及「難以維持法
    秩序」，乃指執行檢察官依具體個案，經綜合考量犯罪特性
    、情節及受刑人個人特殊事由等事項後，認受刑人確有因不
    執行所宣告之刑，難收矯正之效，或難以維持法秩序者而言
    。此一綜合評價、權衡結果，固屬檢察官裁量權之範疇，惟
    仍須以其裁量權行使之程序無明顯瑕疵為前提。是就受刑人
    對於檢察官否准易科罰金、易服社會勞動之相關命令聲明異
    議案件，法院應先審查檢察官所踐行之否准程序有無明顯瑕
    疵，而後始有審查檢察官所審酌之事項有無錯誤，有無與刑
    法第41條第1項但書所定之裁量要件欠缺合理關連性之情事
    ，所為之裁量有無超越法律授權範圍等實體事項之問題。又
    其中所稱犯罪特性、情節等事項，固得事先依確定之卷內資
    料予以審查，惟受刑人個人特殊事由，則須在給予受刑人有
    向執行檢察官（言詞或書面）表示其個人特殊事由之機會之
    情況下，檢察官始能對受刑人是否有個人之特殊事由及其事
    由為何，一併加以衡酌；若檢察官未給予受刑人表示有無個
    人特殊事由之機會，即遽為否准易科罰金之執行命令，其所
    為否准之程序，自有明顯瑕疵，即屬執行之指揮不當（最高
    法院110年度台抗字第1222號裁定意旨）。又檢察官對於法
    院宣告或應執行之刑得易科罰金案件之執行指揮，若欲引但
    書為例外不准易科罰金，端視具體個案有無因不執行所宣告
    之刑，難收矯正之效，或難以維持法秩序之情形而定。從而
    檢察官執行得易科罰金案件，就其決定不予受刑人易科罰金
    之裁量權行使，自應於處分或命令中併同詳予敘明具體理由
    與所憑之依據，並將理由對受刑人為通知，若檢察官於作成
    決定（處分）時，有上開程序之瑕疵，即難謂符合正當法律
    程序(最高法院105年度台抗字第915號裁定意旨參照)。　　
    　
三、經查：
　㈠受刑人於110年8月25日因酒後駕車涉犯公共危險案件，經本
    院110年度東原交簡字第328號刑事判決判處有期徒刑2月，
    如易科罰金，以新臺幣（下同）1,000元折算1日確定（下稱
    系爭案件）；嗣臺灣臺東地方檢察署（下稱臺東地檢署）檢
    察官前於111年2月14日核發執行傳票命令，命受刑人於111
    年3月17日上午9時30分到案執行不得易科罰金等情，業經本
    院調取臺東地檢署111年度執字第189號卷宗核閱無誤，是本
    院為諭知科刑之法院，且執行傳票命令已載明入監執行案件
    ，對受刑人權益已發生現實影響，是受刑人向本院聲明異議
    程序自屬適法，先予說明。
  ㈡系爭案件送由臺東地檢署執行後，雖先經承辦書記官擬辦「
    受刑人五年內酒駕2犯（108.4.25犯，0.25mg、110.8.25犯
    ，0.29mg）本次酒測值為0.29MG/L，惟因不勝酒力，不慎擦
    傷被害人曾志強，有認有確不執行，所宣告之刑難收矯正之
    效或難以維持法秩序之事由。是否准予易科罰金或易服社會
    勞動。請核示。」經檢察官審查意見為「108至110年共酒駕
    2犯，本次酒駕肇事人致人受傷，顯無視酒駕禁令，擬不准
    易科罰金，然准易服社會勞動，以資懲儆」，且經主任檢察
    官審核表示同意，此有聲請易科罰金、易服社會勞動案件審
    核表在卷可考。
　㈢本件檢察官就系爭案件執行經過，從收案至核發執行傳票審
    查程序過程中，並未就受刑人有無難收矯正之效或難以維持
    法秩序之不准易科罰金例外事由，先讓受刑人有陳述意見之
    機會，並再就受刑人是否有個人特殊事由及其事由為何，一
    併加以衡酌後為決定即逕行決定並核發執行傳票，受刑人顯
    無從即時提出有利於己之具體事項供檢察官作准駁決定之參
    考，檢察官所為不准易科罰金之決定，已有明顯瑕疵而難認
    符合正當法律程序之要求，即屬執行之指揮不當而難認妥適
    。
  ㈣況為避免各地檢署就酒駕再犯之發監標準寬嚴不一，臺灣高
    等檢察署曾研議統一酒駕再犯發監標準之原則，經法務部准
    予備查後通函各地檢署依研議結果辦理。而依該研議結果，
    受刑人5年內3犯刑法第185條之3第1項之罪者，原則上即不
    准予易科罰金，但有下列情形之一者，執行檢察官得斟酌個
    案情況考量是否准予易科罰金：㈠受刑人係單純食用含有酒
    精之食物（如薑母鴨、麻油雞、燒酒雞），而無飲酒之行為
    。㈡吐氣酒精濃度低於每公升0.55毫克，且未發生交通事故
    或異常駕駛行為。㈢本案犯罪時間距離前次違反刑法第185條
    之3第1項之罪之犯罪時間已逾3年。㈣有事實足認被告已因本
    案開始接受酒癮戒癮治療。㈤有其他事由足認易科罰金已可
    收矯正之效或維持法秩序者。是依據臺灣高等檢察署研議結
    果可知，受刑人5年內3犯刑法第185條之3第1項之罪者，原
    則上雖不准予易科罰金，惟例外有上開所示但書情形之一者
    ，執行檢察官仍得斟酌個案情況考量是否准予易科罰金，並
    非一概採行不准易科罰金之執行方法。上開研議結果雖非固
    定不變之準則，仍可依個案情形為適當之判斷，但若要為與
    研議結果不同之結論，自應盡到更加嚴謹之說理義務，始能
    謂無明顯裁量瑕疵，應屬當然。
  ㈤受刑人前於108年4月25日曾因犯酒駕公共危險案件，經臺東
    地檢署檢察官以108年度速偵字第335號為緩起訴處分確定（
    下稱前案案件），應執行處分金20,000元，且於109年5月12
    日緩起訴期滿，而受刑人除前案案件及系爭案件外其並無其
    他前科資料，有卷附臺灣高等法院被告前案紀錄表可佐。是
    受刑人在系爭案件發生前，雖有同為酒駕之前案案件經緩起
    訴處分確定，但系爭案件僅係受刑人5年內第2次酒駕犯行，
    已與臺灣高等檢察署研議結果所指「受刑人5年內3犯刑法第
    185條之3第1項之罪者，原則上不准予易科罰金」之情形迥
    不相符，即依研議結果系爭案件並非原則上不准予易科罰金
    之情形，況受刑人在系爭案件中經測得吐氣酒精濃度為每公
    升0.29毫克低於研議結果所指每公升0.55毫克，且雖發生不
    慎擦撞而造成被害人受傷之交通事故，但未據被害人提出告
    訴，受傷情形似非嚴重，然檢察官就系爭案件否准受刑人易
    科罰金之理由，僅以本件係受刑人在前案案件發生後2年內
    再犯相同犯行，且肇事致人受傷，即認有「確因不執行所宣
    告之刑，難收矯正之效或難以維持法秩序」之事由，所持理
    由並未具體說明其未採取上開研議結果之理由，亦難謂已盡
    說理義務而無裁量權行使之瑕疵。
四、從而，檢察官不准受刑人易科罰金之執行指揮處分，既有上
    開可議之處，受刑人之聲明異議為有理由，自應由本院撤銷
    臺東地檢署檢察官111年度執字第189號否准易科罰金之執行
    指揮處分，由檢察官另行審酌並為妥適之執行指揮。
五、依刑事訴訟法第486條，裁定如主文。
中    華    民    國   111    年    6     月    14    日
                    刑事第二庭  法  官  徐晶純
以上正本證明與原本無異。
如不服本裁定，應於裁定送達後5日內向本院提出抗告狀（須附
繕本）。
「切勿逕送上級法院」　　　　　　　　　　
                                書記官  尹  瑋
中　　華　　民　　國　　111 　年　　6 　　月　　15　　日